【裁判字號】    90,上易,832
【裁判日期】    900119
【裁判案由】    詐欺
【裁判全文】
臺灣高等法院刑事判決                             九十年度上易字第八三二號
    上  訴  人  臺灣板橋地方法院檢察署檢察官
    被      告  乙○○
    選任辯護人  張立中
右上訴人，被告因詐欺案件，不服臺灣板橋地方法院八十九年度易字第四二○○號，
中華民國九十年一月十九日第一審判決（起訴案號：臺灣板橋地方法院檢察署八十八
年度偵字第二三二七七號），提起上訴，本院判決如左：
    主    文
上訴駁回。
    理    由
一、本件公訴意旨略以：被告乙○○意圖為自己不法之所有，自民國（下同）八十七
    年初起，即不斷遊說告訴人甲○○一同投資商業衛星經營，亦即以租用衛星頻道
    之方式經營通訊事業，並遊說告訴人提供土地設定抵押，再以貸得之款項投資，
    避免自身可運用之資金不足造成不便，告訴人不疑有詐，遂同意提供伊所有位於
    臺南縣佳里鎮○○段一二○三號之土地設定抵押貸款，嗣於同年四月間，其向告
    訴人稱得以前揭土地設定抵押予許萬生以貸取借款，告訴人遂與其於同年四月二
    十五日共同至鄭志成代書事務所辦理前揭土地之抵押借款手續，其後告訴人屢次
    向其要求交付設定抵押所貸得之現金新台幣（下同）三百萬元，其先以藉口拖延
    ，而後即避不見面，因認被告涉犯刑法第三百三十九條第一項之詐欺取財罪嫌云
    云。
二、按犯罪事實應依證據認定之，無證據不得推定其犯罪事實，刑事訴訟法第一百五
    十四條定有明文。再事實之認定，應憑證據，如未能發現相當證據，或證據不足
    以證明，自不能以推測或擬制之方法，以為裁判基礎；又所謂認定犯罪事實之證
    據，係指足以認定被告確有犯罪行為之積極證據而言，而認定犯罪事實所憑之證
    據，雖不以直接證據為限，間接證據亦包括在內，然而無論直接或間接證據，其
    為訴訟上之證明，須於通常一般人均不致有所懷疑，而得確信其為真實之程度，
    始得據之為有罪之認定，倘其證明尚未達到此一程度，而有合理懷疑存在時，事
    實審復已就其心證上理由予以闡述，敘明其如何無從為有罪之確信，因而為無罪
    之判決，尚不得任意指為違法；另告訴人之告訴，係以使被告受刑事訴追為目的
    ，是其陳述是否與事實相符，仍應調查其他證據以資審認。最高法院分別著有二
    十九年上字第三一○五號、四十年度台上字第八六號、五十二年度台上字第一三
    ○○號、七十六年台上字第四九八六號判例可供參考。
三、查公訴人認被告涉犯詐欺罪嫌，無非以告訴人甲○○之指訴，並有土地登記申請
    書、土地抵押權設定契約書及土地登記簿謄本各一份附卷為其論罪之主要依據。
    訊據被告固供承確有替告訴人甲○○將土地設定抵押予許萬生以供籌措投資資金
    之用，並從許萬生處貸得三百萬元後，已將該筆款項交給陳建良之事實，惟堅決
    否認有何詐欺犯行，辯稱：告訴人甲○○與陳建良均欲出資參與由張榮森所設計
    之衛星通訊投資計畫及投資印尼巴里島、萬隆等土地之開發事業，惟告訴人因前
    揭計畫而需籌措投資資金，故授權予其替告訴人找尋可提供資金之人，以期能以
    告訴人所有之土地供設定抵押以貸取現金，嗣其替告訴人將土地設定抵押予許萬
    生而籌得資金三百萬元，並已將該三百萬元交予陳建良，作為告訴人投資印尼萬
    隆土地之資金，且其因本件投資案，亦將自己土地一同設定抵押予許萬生，其並
    未故意詐騙告訴人等語。
四、按刑法第三百三十九條第一項、第二項之詐欺取財罪及詐欺得利罪之成立，均以
    意圖為自己或他人不法之所有，施用詐術使人將本人或第三人之物交付或因此而
    得財產上不法之利益或使第三人得之為要件，所謂以詐術使人交付或因此而得財
    產上不法之利益，必須被詐欺人因其詐術而陷於錯誤，若其所用方法，不能認為
    詐術，亦不致使人陷於錯誤，即不構成該罪（參照最高法院著有四十六年台上字
    第二六○號判例）。經查：
（一）被告乙○○並未主動介紹告訴人甲○○參與上開衛星通訊投資計畫乙節，業經
      證人張榮森即設計該衛星通訊計畫之人於原審審理時到庭結證稱：「（問：與
      告訴人如何認識？）應該是透過徐月蘭認識的，我去徐月蘭那邊，告訴人及陳
      建良都在場，所以才這樣認識的‧‧‧」「（問：該衛星計畫是與何人談？）
      我是直接跟告訴人談的，這中間我不認識被告，我以為他是告訴人的司機。」
      等語明確（見原審卷第五十六、五十七頁）；再參諸附卷之該衛星通訊投資計
      畫合約之雙方當事人係告訴人與陳建良，與被告尚屬無涉，此有上述合約書一
      份在卷可參（見臺灣士林地方法院檢察署八十七年度偵字第五九七六號偵查卷
      第五二頁）；則查該衛星通訊計畫已取得越南政府許可，亦據證人張榮森於原
      審審理時具結陳明在卷（見原審卷第五十七頁），並有張榮森庭提之衛星通訊
      計畫書一份附卷可稽（見原審卷第六十八至八十七頁），顯見被告並無以欺罔
      之手段，使告訴人陷於錯誤，而出資參與該合法之衛星通訊計畫，實係告訴人
      自己欲與陳建良共同投資該衛星計畫，事屬明顯無疑，公訴人上訴意旨陳稱被
      告顯係詐騙集團，容難可信。
（二）次查，被告乙○○係經告訴人授權，替告訴人將土地設定抵押予可提供資金之
      人，以籌措資金投資衛星通訊計畫及印尼萬隆土地開發事業等情，業據證人徐
      月蘭於原審調查及審理時到庭證述：告訴人聲稱所有事情被告均可全權代理等
      語明確（見原審卷第三十五頁、六十一頁），又經核與證人陳建良即與告訴人
      共同參與投資衛星及萬隆土地計畫之人於偵查時到庭證述相符（見臺灣板橋地
      方法院檢察署八十八年度偵字第二三二七七號偵查卷第三三頁、第三三頁背面
      ），並有告訴人之授權書一紙附卷可稽（見臺灣士林地方法院檢察署八十七年
      度偵字第五九七六號偵查卷第三四頁、第七十頁），再參諸被告於原審調查時
      供稱：告訴人曾告知若投資事業成功，願給予被告百分之二十股份，使其當臺
      灣地區之董監事等語甚詳（見原審卷第二十七頁），且有告訴人自書之公司架
      構圖其身為總裁，並有名片總裁之頭銜，並任命被告乙○○為董監等二張附卷
      可憑（見同上偵查卷第四十九、五十頁），足見告訴人與被告乙○○間具有上
      下主從之關係，而聽任其派指辦事，則告訴人於偵查及原審審理時均亦自承曾
      授權被告替其籌措資金等語（見臺灣板橋地方法院檢察署八十八年度偵字第二
      三二七七號偵查卷第二二頁背面、原審卷第三十八頁、六十二頁、六十三頁）
      ，足認告訴人確曾有授權被告替其籌措資金之事實，即難謂有何向告訴人施用
      詐術之情事，故公訴人據告訴人請求於此作為上訴理由，亦無可採。
（三）又被告將告訴人所有之位於臺灣省臺南縣佳里鎮○○段一二○三號之土地設定
      抵押予許萬生以籌措資金乙節，有臺灣省臺南縣土地登記簿一紙附卷可參（見
      臺灣士林地方法院檢察署八十七年度偵字第五九七六號偵查卷第三九至四二頁
      ），雖該土地登記簿上記載之本金最高限額抵押為六百萬元，惟被告於原審審
      理時供稱實際貸得款項僅為三百萬元，而告訴人於原審審理時則陳稱伊不清楚
      被告貸得多少款項（見原審卷第六十三頁），則參以偵查卷附告訴人授權被告
      與陳建良所簽訂之投資印尼萬隆土地開發協議草約第四項所載，告訴人應先行
      給付之款項為三百萬元（見同上偵查卷第五三頁），故被告所言其將告訴人之
      上述土地設定抵押予許萬生，所借得之資金為三百萬元，應為可採。再被告於
      貸得三百萬元後，係將該筆款項交予陳建良，用以投資印尼萬隆土地之資金等
      情，業據被告供明在卷（見臺灣板橋地方法院檢察署八十八年度偵字第二三二
      七七號偵查卷第一八頁背面、第二六頁背面），且經證人陳建良於偵查中到庭
      結證稱：被告有分兩次到其位於臺北市○○街之住處交付共三百萬元現金，一
      次係交付一百八十萬元，另一次係一百二十萬元等語無訛（見同上偵查卷第三
      二頁背面），復有陳建良收訖上開二筆金錢之收據二紙附卷可參（見同上偵查
      卷第二八頁、第二九頁及臺灣士林地方法院檢察署八十七年度偵字第五九七六
      號偵查卷第七二頁、七三頁），故被告乙○○顯已將該筆貸得之三百萬元款項
      交付予陳建良，洵無疑義。
（四）復告訴人雖一再堅稱其欲投資上開衛星通訊投資計畫有盈餘後，始願投資印尼
      萬隆土地之開發計畫，故被告應將該筆貸得之三百萬元款項交付予告訴人，而
      不應交付予陳建良，且其授權被告僅限於籌措資金部分，不及於其他部分等語
      （見臺灣板橋地方法院檢察署八十八年度偵字第二三二七七號偵查卷第二二頁
      背面、三三頁及原審卷第三十八頁、六十二頁），然被告迭於偵查及原審審理
      中均供稱告訴人要其籌措資金以供投資衛星通訊計畫及印尼萬隆土地開發之用
      等語甚詳（見同上偵查卷第二二頁背面及本院八十九年十二月十九日訊問筆錄
      、九十年一月九日審判筆錄），證人陳建良於偵查中則到庭結證稱：「（問：
      甲○○有無說要投資萬隆土地？）他有說過，而且說乙○○全權代理，他根據
      合約交給我三百萬元做為訂金」「（問：甲○○說他沒有要直接借錢出來投資
      萬隆土地？）他沒有如此說，他說有錢借出來要投資萬隆土地，且全權交給乙
      ○○處理。」等語明確（見同上偵查卷第三三頁、第三三頁背面），另證人徐
      月蘭亦於原審調查時到庭結證稱：「（問：是否知道告訴人為何提供花瓶、古
      董等要別人幫他處理？）最初是為了投資衛星計畫，後來是巴里島及萬隆土地
      投資。」「（問：是否知道向許萬生借款是投資巴里島及萬隆土地？）向古先
      生借款是為了要投資衛星計畫及巴里島與萬隆土地投資，二者是一起談的‧‧
      ‧向許萬生借款的目的我就不清楚。」「‧‧‧有好幾個投資案一起談‧‧‧
      」等語無訛（見原審卷第三十六頁），則證人張榮森於原審審理時既亦到庭結
      證稱：其有聽到告訴人與陳建良談到有關巴里島投資計畫的事情，但其不清楚
      有關萬隆土地投資計畫海外投資部的事等語明確，是觀之告訴人所自印之胡氏
      國際集團海外投資部之名片及自書之公司架構圖，告訴人為該投資公司之總裁
      ，而許以被告將來之董監事之職位（見臺灣士林地方法院檢察署八十七年度偵
      字第五九七六號偵查卷第四九頁、五十頁），且告訴人亦曾授權被告負責出售
      「胡氏國際實業有限公司」之土地，此有授權書一紙在卷足憑（見同上偵查卷
      第七一頁），顯見告訴人欲與他人共同投資上開眾多海外投資計畫案至為明顯
      ，綜上以觀，被告辯稱告訴人授權其籌措資金以供投資衛星通訊計畫及印尼萬
      隆土地開發之用等語應堪採信，又被告既經告訴人授權與陳建良簽訂印尼萬隆
      土地開發協議草約（見同上偵查卷第五三頁），被告依約將前開貸得之三百萬
      款項交付予陳建良以供印尼萬隆土地開發之用，即難謂被告有何施用詐術以致
      告訴人陷於錯誤，而為給付之情形，是故與詐欺罪之構成要件有間。
（五）又查，被告於偵查及原審調查時供陳其為替告訴人籌得投資資金，亦將自己位
      於臺北縣三重市○○段九一三號之土地及同地段二一六號之建物，與告訴人之
      前開土地共同設定抵押予許萬生，以貸得前開三百萬元資金等語（見同上偵查
      卷第三二頁背面及原審卷第二十四、二十五頁），並有臺灣省臺北縣土地登記
      簿一份及被告於原審調查時庭呈之土地登記謄本、建物登記謄本各一份在卷可
      參（見同上偵查卷第五八至六九頁），足認該三百萬元之取得，非由告訴人一
      人提供土地所為，亦因有被告提供土地及建物供設定抵押，始能貸得該筆款項
      ，可見被告亦為受害人之一，是故告訴人於請求狀載稱他有賣印尼巴里島、萬
      隆等土地，應有股權才對，為何無權狀云云，此係為告訴人應攜同被告共同向
      陳建良積極要求投資保障之爭取事項才對，而非內部間之相互攻訐，因此告訴
      人據此為請求上訴之理由，亦無可採。
（六）復參諸告訴人有授權被告籌措資金以供投資衛星通訊計畫及印尼萬隆土地開發
      之用，則難認被告將告訴人之土地設定抵押予許萬生以貸得三百萬元，或其後
      將該筆款項交付予陳建良以供印尼萬隆土地開發投資之用，有何施用詐術之行
      為，且既經告訴人事先授權，被告自有權處分，告訴人自不得於事後翻異，而
      謂被告施用詐術或如告訴人於請求上訴狀載稱找一個重病垂死之許萬生，作個
      死無對證之意圖目的。至被告將上開籌得資金交予陳建良，作為告訴人投資印
      尼萬隆土地之用，倘告訴人事後不欲投資或不甘損失，希求返還該筆籌得資金
      ，告訴人自得另循民事訴訟途徑解決，被告所為顯難遽以詐欺罪相繩。
五、綜合上述，本件被告並無詐欺告訴人之事實已屬至明，被告於上訴答辯狀稱之前
    述各節，堪足採信。此外，復查無其他積極證據足證被告有何詐欺犯行，原審為
    無罪判決之諭知，於法並無不合，公訴檢察官據告訴人請求上訴之前揭事由，為
    無理由，應予駁回。
據上論斷，應依刑事訴訟法第三百六十八條規定，判決如主文。
本案經檢察官陳維練到庭執行職務。
中       華     民     國      九十      年     三    月    三十      日
                                    臺灣高等法院刑事第一庭
                                        審判長法  官  李  相  助
                   法  官  王  振  興
                                              法  官  蔡  光  治
右正本證明與原本無異。
不得上訴。
                                              書記官  王  才  生
中    華    民    國     九十     年       四       月       三         日


司法院資訊處製作；財團法人民間司法改革基金會備份。
